【裁判字號】    99,抗,245
【裁判日期】    990908
【裁判案由】    聲明異議
【裁判全文】
臺灣高等法院高雄分院民事裁定           99年度抗字第245號
抗  告  人  乙○○
相  對  人  甲○○
上列抗告人因與相對人間聲明異議事件，對於民國99年8 月6 日
臺灣高雄地方法院99年度執事聲字第81號所為裁定提起抗告，本
院裁定如下：
    主  文
抗告駁回。
抗告程序費用由抗告人負擔。
    理  由
一抗告意旨略以：抗告人原欲對原法院民國99年度裁全字第765
  號假處分裁定（下稱系爭假處分裁定）提起抗告，因原法院民
  事執行處（下稱執行法院）司法事務官駁回相對人強制執行之
  聲請（執行法院99年度司執全字第511 號裁定，下稱系爭裁定
  ），遂作罷；詎相對人不顧親情，對系爭裁定聲明異議，原法
  院竟廢棄系爭裁定（下稱原裁定），因抗告人未積欠相對人債
  務，亦無借貸，爰提起本件抗告，請求廢棄原裁定等語。
二按強制執行程序如有左列情形之一，致不能進行時，執行法院
  得以裁定駁回其強制執行之聲請，並於裁定確定後，撤銷已為
  之執行處分：一債權人於執行程序中應為一定必要之行為，無
  正當理由而不為，經執行法院再定期限命為該行為，無正當理
  由逾期仍不為者。二執行法院命債權人於相當期限內預納必要
  之執行費用而不預納者，強制執行法第28條之1 定有明文。其
  立法理由為：強制執行開始後，非經債權人為一定之必要行為
  或預納一定必要之執行費用，執行程序即不能進行。例如債權
  人不引導執行人員前往執行並至現場指封債務人之財產，查封
  拍賣程序即無法進行。又如查封後，不預納鑑價費、勘測費、
  登報費時，其鑑價拍賣等程序，亦無從實施。遇此情形，現行
  法並無使債權人生一定失權效果之規定，以致案件懸而不結，
  造成困擾。且目前實務上常有債權人於查封債務人之財產後，
  因有多數債權人參與分配，預見拍賣所得金額不足清償其債權
  ，遂對法院定期鑑價、測量、拍賣、命刊登新聞紙等執行處分
  ，概不置理。若不增列使生失權效果之規定，不但造成法院遲
  延案件日增，且無異容許債權人以終局執行名義，免供擔保而
  達長期凍結債務人財產之目的，對債務人亦不公平。爰增訂本
  條之規定，以應需要。此係因本條於85年增訂前，債權人不依
  執行法院之命令為必要之行為或預納必要之費用者，僅得不為
  該行為，不得視為未經聲請或撤回執行（55年12月20日最高法
  院55年度第7 次民、刑庭總會會議決議(三)參照，本則決議因與
  強制執行法第28條之1 規定不符，於92年5 月13日經最高法院
  92年度第8 次民事庭會議決議不再供參考），致案件懸而不決
  ，並使債權人得以查封為長期凍結債務人財產之方法，故於85
  年特針對此項缺失，增訂強制執行法第28條之1 。是以，執行
  法院依強制執行法第28條之1 第1 款駁回債權人強制執行之聲
  請，限於債權人於執行程序應為一定必要之行為，連續2 次無
  正當理由不為，致執行程序不能進行、懸而未決，始得為之。
  準此，債權人因記錯地點或時間致一時遲誤應為一定必要行為
  者，倘無礙執行程序之進行，自不應遽然駁回債權人強制執行
  之聲請，始符立法本旨。
三經查：相對人於99年4 月2 日取得系爭假處分裁定，已供擔保
  ，於同年月13日聲請執行法院假處分抗告人所有坐落高雄市○
  ○區○○段第306 及307 地號應有部分各8 分之1 之土地（下
  稱系爭土地），於本案判決確定前，不得為讓與、設定抵押權
  及一切處分行為之執行（下稱系爭執行程序）。嗣執行法院於
  同年月14日通知相對人補繳執行費新臺幣（下同）4,232 元，
  經相對人如數繳納；執行法院遂於同年月20日通知相對人應於
  同年5 月20日上午9 時20分會同執行人員指明系爭土地所在，
  並逕向地政事務所預納費用暨於當日提前上午8 時50分來院導
  往現場執行。相對人乃於同年5 月14日向高雄市政府地政處鹽
  埕地政事務所（下稱鹽埕地政事務所）繳納勘查規費800 元後
  ，於執行當日前往系爭土地與地政測量員會合，但未先提前於
  當日上午8 時50分至執行法院引導執行人員前往指封，致該次
  查封程序未完成（下稱第一次執行）；執行法院復於同年5 月
  20日通知相對人應於同年5 月31日提前上午8 時50分到院導往
  現場執行，詎相對人誤至原法院辦公大樓，而非前往執行法院
  所在執行大樓，致第二次指封未能進行（下稱第二次執行），
  執行法院司法事務官遂以系爭裁定駁回相對人強制執行之聲請
  。嗣經相對人不服聲明異議，原法院認系爭裁定不當，以原裁
  定廢棄系爭裁定等節，有系爭假處分裁定、原法院提存所99年
  4 月12日（99）存字第870 號函、國庫存款收款書、提存書、
  相對人之民事聲請執行狀、執行法院99年4 月14日通知、執行
  費繳納收據、執行法院99年4 月22日通知、執行法院書記官99
  年5 月20日簽呈、執行法院99年5 月20日通知、執行法院書記
  官99年5 月31日簽呈、系爭裁定、相對人之民事異議狀、原裁
  定、鹽埕地政事務所99年7 月21日高市地鹽二字第0990005857
  號函暨地政規費徵收聯單附卷可憑（見執行法院99年度司執全
  字第511 號卷第19頁至第20頁、第21頁、第26頁至第27頁、第
  22頁至第23頁、第36頁、第35頁、第40頁、第46頁、第48頁、
  第51頁、第54頁至背面、原法院99年度執事聲字第81號卷第3
  頁、第14頁至第16頁背面、第11頁至第12頁）。足認相對人聲
  請本件假處分之強制執行，已提存擔保金，預納執行費並繳納
  勘查費用，且相對人確有依法聲請本件假處分之強制執行之意
  ，而無故意拖延執行程序之情。至相對人於第一次執行時逕自
  前往系爭土地現場與地政人員會合，等待執行人員，而未至執
  行法院引導，固有違執行法院99年4 月22日通知應先行到院引
  導意旨，惟此僅得認定係相對人不諳強制執行程序而疏未先行
  引導，而尚難遽指相對人有何「無正當理由而不為一定必要行
  為」之怠惰。
四次查：於第二次執行前，執行法院乃以99年5 月20日函通知相
  對人應於同年5 月31日提前上午8 時50分到院導往現場執行，
  詎相對人誤至原法院辦公大樓，而非前往執行法院所在執行大
  樓，致遲誤報到期日，雖當日即與執行書記官聯絡告知跑錯地
  點，希望能補行報到引導執行，然因尚需地政人員配合，執行
  書記官乃未同意相對人當日執行等情，有相對人之民事聲明異
  議狀、原法院99年7 月14日電話記錄在卷可憑（見原法院99年
  度執事聲字第81號卷第3 頁、第10頁）。如此足認相對人係一
  時疏失誤認執行法院與原法院所在位置而遲誤報到引導執行期
  日，並非故意怠惰不予配合執行程序應為一定必要之行為。是
  以揆諸上開說明，即難謂相對人有無正當理由不為一定必要之
  行為，故意拖延系爭執行程序之情。從而，原法院認定執行法
  院司法事務官率然以系爭裁定駁回相對人強制執行之聲請，於
  法未洽，以原裁定廢棄系爭裁定，經核與法相符，洵無違誤。
五至抗告人主張其未積欠相對人債務，亦無借貸，爰提起本件抗
  告，請求廢棄原裁定等語。惟按利害關係人依強制執行法第12
  條第1 項聲請或聲明異議時，執行法院就非執行名義所載之權
  利義務是否存在，並無實體上之審查權，最高法院86年度台抗
  字第459 號裁判要旨可資參照。此係因執行法院所管轄者為非
  訟事件，凡就實體上權利義務是否存在有所爭執者，概不屬於
  執行法院職權範圍，即不得依強制執行法第12條第1 項之規定
  ，向執行法院為聲請或聲明異議，而應循民事訴訟程序謀求救
  濟。經查：抗告人上開主張，均為實體法律關係是否正當，亦
  即抗告人與相對人間有無債權債務關係之問題。因強制執行法
  第12條第1 項之聲明異議程序僅為非訟程序，尚非確定私權之
  程序。則抗告人與相對人間有無實體債權債務關係存在，乃屬
  本案判決問題，即非聲明異議程序所應審認之事項。是以揆諸
  上開說明，抗告人以實體事項指摘原裁定不當，本院於本件聲
  明異議之抗告程序自無庸予以審酌，其抗告意旨乃無理由，應
  予駁回。
六據上論結，本件抗告為無理由，依強制執行法第30條之1 ，民
  事訴訟法第495 條之1 第1 項、第449 條第1 項、第95條、第
  78條，裁定如主文。
中    華    民    國    99    年    9     月    8     日
                            民事第四庭
                                審判長法官  蔡文貴
                                法      官  黃科瑜
                                法      官  謝靜雯
以上正本證明與原本無異。
本件不得再抗告。
中    華    民    國    99    年    9     月    9     日
                                書  記  官  楊茱宜

司法院資訊處製作；財團法人民間司法改革基金會備份。
